臺灣高等法院臺南分院刑事判決　　　　 96年度上易字第154號
上　訴　人
即　被　告　乙○○
上　訴　人
即　被　告　戊○○
前列二人共同
選任辯護人　蘇建榮律師
上列上訴人因傷害等案件，不服臺灣臺南地方法院95年度易字第
290號中華民國95年12月21日第一審判決（起訴案號：臺灣臺南
地方法院檢察署95年度偵字第2639號，併案案號：95年度偵字第
1985號），提起上訴，本院判決如下：
    主  文
上訴駁回。
    事  實
一、乙○○、戊○○於民國（下同）九十四年十二月二十三日晚
    上十時許，因其二人之子陳季農在台南縣台一線省道「佳和
    紡織廠」前與甲○○（台南縣總工會理事長）發生車禍（涉
    嫌公共危險罪嫌部分，由原審另為簡易判決），其二人聞訊
    後，立即至車禍現場處理。到達後，二人見狀竟基於傷害甲○○身體之犯意聯絡，由乙○○握拳毆打並推倒甲○○，二
    人並以腳踢踹甲○○，致甲○○受有脾臟挫傷之傷害，並因
    而住院觀察六日，且曾因病危而進入加護病房之情形；且乙○○見丙○○（台南縣總工會常務監事，開車隨後抵達現場
    ）前來協助勸架，竟承前傷害人身體之概括犯意，揮拳毆打
    丙○○右肩膀，並踢踹丙○○之臀部二次，致丙○○跌坐於
    地上，並因而受有右肩及右膝擦挫傷、右臀瘀青腫痛等傷害
    。而戊○○則另基於意圖散布於眾而以言論指摘並傳述足以
    毀損他人名譽之事之犯意，對丙○○以「為何不阻止他（甲○○）酒後開車」等言詞質問後，竟以「如果經常和『客兄
    』出門，夜路走多了，終於遇到鬼了。」（台語）等足以貶
    損丙○○個人社會評價內容之言論而誹謗之。
二、案經甲○○、丙○○訴請臺灣臺南地方法院檢察署檢察官偵
    查起訴及臺南縣警察局善化分局報請臺灣臺南地方法院檢察
    署檢察官移送併案審理。
    理  由
壹、證據能力部分：
    按被告以外之人於審判外之陳述，雖不符刑事訴訟法第一百
    五十九條之一至第一百五十九條之四之規定，而經當事人於
    審判程序同意作為證據，法院審酌該言詞陳述或書面陳述作
    成時之情況，認為適當者，亦得為證據；當事人、代理人或
    辯護人於法院調查證據時，知有第一百五十九條第一項不得
    為證據之情形，而未於言詞辯論終結前聲明異議者，視為有
    前項之同意，刑事訴訟法第一百五十九條之五定有明文。查
    被告乙○○與戊○○及其辯護人暨公訴人於言詞辯論終結前
    ，對於卷附證人甲○○、丙○○、林忠義、陳季農於警詢及
    偵查中之證詞、新樓醫院甲○○之診斷證明書、病危通知書
    、蓋德醫院驗傷診斷書、照片等證據方法之證據能力，均未
    聲明異議。再本院審酌該供述證據之取得過程並無瑕疵，與
    本案待證事實間復具有相當之關聯性，以之為本案證據尚無
    不當，而認上開傳聞證據合於刑事訴訟法第一百五十九條之
    五之規定，因而均具證據能力，合先敘明。
貳、實體部分：
一、訊據被告乙○○、戊○○均矢口否認有何傷害或誹謗犯行，
    被告乙○○辯稱：伊沒有理由打丙○○，丙○○與甲○○有
    一起喝酒，只是警察沒有對證人丙○○酒測，因為那天是他
    們的尾牙。丙○○的傷是他跪下去扶甲○○時擦傷的，甲○○站都站不穩。甲○○所受的脾臟挫傷傷害可能是其所開車
    輛的安全氣囊爆裂後生成，此依據診斷證明書所載及證人當
    庭陳述之用力打踢，甲○○所受傷害不可能僅有一處脾臟挫
    傷，其大有可能係安全氣囊爆裂造成，不可能如起訴書所載
    ，被告二人拳打腳踢所造成云云；被告戊○○則辯稱：伊沒
    有打甲○○，伊到現場時，甲○○已經走了，沒有在現場，
    只有丙○○在場跟伊兒子講話。伊沒有罵丙○○，伊只有質
    問丙○○「為何不阻止他（甲○○）酒後開車，既然知道他
    喝酒，為何不載送他，且如果早晚個五分鐘，就不會撞到我
    兒子」云云。另辯護人為被告辯稱：「告訴人甲○○脾臟血
    腫可能因其駕駛車輛撞及前車，衝撞力量過猛，使告訴人甲○○所駕車方向盤之安全氣囊彈出並遭駕駛甲○○撞破，甲○○進而撞擊方向盤之情怳下所致。」云云。經查：
（一）上開被告乙○○、戊○○傷害或誹謗之事實，業據告訴人
      甲○○、丙○○於原審審理時到庭指訴歷歷（見原審卷第
      79─92頁）。又告訴人甲○○並證稱：「（檢察官問：是
      否能陳述打丙○○的情形？）也是以拳頭打，也有用腳踢
      ，感覺丙○○好像也有蹲下去。」、「（檢察官問：有無
      聽到何人罵你或是丙○○？）有聽到旁人說，他們打你，
      你可以告他，便聽到戊○○說，『夜路走多了，終於遇到
      鬼了』、『討客兄』」等語（見原審卷第81頁）。丙○○
      則證稱：「（辯護人問：稱乙○○、戊○○前後站立，分
      別打甲○○，打其何部位？）戊○○一手拉，一手打甲○○的肩膀和胸部，乙○○從後面踢甲○○的背部及腰部，
      我才跑到甲○○後面去勸架。」等語（見原審卷第88頁）
      。可知告訴人甲○○、丙○○所證互核均相符。
（二）證人林忠義即當天在場處理現況之員警結證稱：「（檢察
      官問：到場後，有無聽到被告戊○○罵人？）有，當時戊○○情緒很激動。（檢察官問：有無聽到確實的罵人話語
      ？）內容忘記了，當時知道是一些是傷人的話。」、「（
      檢察官問：丙○○何時陳述被打？）在現場就告訴我了。
      （檢察官問：有無看到丙○○身上有何傷勢？）右腳膝蓋
      有擦傷。」等語（見原審卷第94頁）。另當時亦在現場之
      證人溫茂清結證稱：「（審判長問：到現場時，肇事雙方
      是否在現場？）我們先聯絡救護車，救護車來之前，為了
      怕被誤會，所以都不會靠近現場，兩位車主都有下車，年
      輕的那位車主頭部有流血。（審判長問：兩位車主有無吵
      架？）沒有，兩人都很有禮貌。」、「（審判長問：年輕
      車主的父母也就是在庭被告到場後，有無動手打另名車主
      ？）我的注意力是在維持交通，沒有注意看，只有聽到大
      小聲，有看到他們手腳在動，四、五個圍在一起。（審判
      長問：稱有動作是毆打或是其他意涵？）可能是相拉扯，
      大小聲，這樣的動作，因為四、五個人圍著，看不清楚。
      」等語（見原審卷第97─98頁）。以上二位證人對案發當
      時之情形描述均相當含蓄、保留。惟由證人溫茂清之證言
      仍可知車禍發生之初，告訴人甲○○與被害人即被告之子
      陳季農均下車交談，且並無任何爭執，係被告二人到場後
      始發生衝突，且被告與告訴人間確有拉扯之肢體接觸。由
      證人林忠義之證言亦可知其有親眼見到當時告訴人丙○○
      腳上有傷。故被告二人所辯並無動手打人情事及被告戊○○所辯伊到場時甲○○已離開，並未罵人等情顯與事實不
      符。再雖二位證人無法記得被告戊○○說話內容，但證人
      林忠義已證稱被告戊○○所說乃傷人的話，佐以證人甲○○之證詞及告訴人丙○○之指訴，足徵告訴人丙○○之指
      訴非虛。至於辯護人於原審主張證人林忠義於偵查中所證
      「丙○○向其表示其遭乙○○毆打」係屬傳聞證據云云，
      惟證人林忠義所證乃是在案發當場告訴人丙○○有告訴他
      「其遭乙○○毆打」之事，而非證明丙○○遭何人毆打之
      事實，證人既親耳聽聞告訴人之指訴，自非屬傳聞證據。
      且告訴人丙○○非車禍之當事人，只是在場勸架及幫忙甲○○處理善後，與被告二人均無任何嫌隙，當無一見到警
      員即任意誣攀陷害被告二人之理。
（三）查告訴人甲○○於警詢時供稱當時其駕車未繫安全帶（見
      台灣台南地方法院檢察署95年度交查字第640號卷第10頁
      ）。辯護人辯稱告訴人甲○○之傷只有脾臟受傷，可能是
      安全氣囊爆裂後所造成云云，並提出行政院衛生署基隆醫
      院外科部主治醫師楊超然醫師所發表之醫學專業文章稱「
      如駕駛者有綁安全帶腹部受傷機會很少，如未綁安全帶則
      有五％的機會導致脾或小腸破裂（見辯護人於九十六年五
      月二十二日所提之上訴理由狀證二）為憑。惟查，告訴人
      甲○○所駕車輛於車禍發生時安全氣囊確有爆裂，有台灣
      台南地方法院95年度交簡字第490號刑事案卷所附車禍肇
      事時之照片可證。又按告訴人甲○○固只有脾臟挫傷，並
      無其他傷痕或瘀血，此復有財團法人臺灣基督長老教會新
      樓醫院診斷證明書及該院95年5月3日新樓麻歷字第95111
      號函（見原審卷第29頁）可稽。而安全氣囊因汽車碰撞而
      充氣時是否會造成人體內部器官受損乙節，上開文章僅稱
      有五％之機會，惟並無證據證明可適用於本件告訴人甲○○所受之脾臟挫傷。且甲○○至新樓醫院就醫時，亦係向
      醫師稱係遭人毆打後始致右上腹疼痛，有上開新樓醫院函
      可按。再參與本案發生時值十二月冬天之時，告訴人甲○○證稱其身著外套，則其遭受外力毆打時是否一定會於表
      皮留下傷痕或瘀血亦非無疑等情。若告訴人甲○○於車禍
      發生時即因安全氣囊爆裂而脾臟受傷，下車時應已疼痛不
      堪，卻仍能下車與被害人陳季農平和地相談並等待被告等
      人到場，也未曾向友人丙○○表示身體疼痛，豈非怪哉？
      因此上開文章及告訴人甲○○無外傷暨瘀血等情，尚不足
      為對被告有利之認定，而解免其罪責。此外，證人丁○○
      （證人溫茂清之子）於本院審理時證稱：「我在現場沒有
      看到打架，有聽到大小聲，不知說什麼，沒有見到四、五
      人將肇事者圍起來。」云云，惟此與現場處理警員林忠義
      所證及其父親溫茂清於原審上開所證之情相異，且案發後
      一年多始經被告聲請傳喚到庭，其所證自不若林忠義、溫
      茂清清楚，且由其證述內容，亦可知其證詞，有相當保留
      ，無法對被告二人作何有利之認定，併此敘明。
（四）綜上所述，本件除告訴人之指訴及證人之證述外，並有新
      樓醫院診斷證明書、蓋德醫院驗傷診斷書、丙○○受傷照
      片四張可證。事證已臻明確，被告二人所辯無非畏罪卸責
      之詞，不足採信，應依法論科。
二、論罪：
（一）核被告乙○○所為，係犯刑法第二百七十七條第一項之傷
      害罪；被告戊○○所為，係犯同法第二百七十七條第一項
      之傷害罪及第三百十條第一項之誹謗罪（起訴書誤載為同
      條第二項）。
（二）被告乙○○、戊○○就傷害甲○○部分，有犯意聯絡及行
      為分擔，均為共同正犯。被告乙○○先後二次傷害犯行，
      時間緊接、犯罪構成要件相同，顯係基於概括犯意反覆為
      之，為連續犯，應依修正前刑法第五十六條規定論以一罪
      ，並加重其刑（新舊法比較詳後述）。而被告戊○○所犯
      傷害罪及誹謗罪，犯意各別，行為互殊，應分論併罰。
三、刑法新舊法比較：按行為後法律有變更者，適用行為時之法
    律。但行為後之法律有利於行為人者，適用最有利於行為人
    之法律，刑法第二條第一項定有明文。又比較時應就罪刑有
    關之共犯、未遂犯、想像競合犯、牽連犯、連續犯、結合犯
    ，以及累犯加重、自首減輕暨其他法定加減原因（如身分加
    減）與加減例比等一切情形，綜其全部罪刑之結果而為比較
    。查被告行為後，刑法已於九十四年二月二日修正公布，並
    於九十五年七月一日生效施行。茲比較本案所涉新舊刑法：
（一）連續犯部分：被告乙○○行為後，後新法業已刪除連續犯
      之規定，此刪除雖非犯罪構成要件之變更，但顯已影響行
      為人刑罰之法律效果，自屬法律有變更。且依修正後之新
      法既已刪除連續犯之規定，則所犯上述各罪，應依數罪併
      罰之規定分論併罰，比較新、舊法結果，以被告行為時之
      法律即修正前之刑法第五十六條論以連續犯對被告較有利
      。
（二）共同正犯部分：修正前刑法第二十八條之規定為：「二人
      以上共同實施犯罪之行為者，皆為正犯」，修正後之規定
      則為：「二人以上共同實行犯罪之行為者，皆為正犯」，
      揆諸本條之修正理由係為釐清陰謀共同正犯、預備共同正
      犯是否合乎正犯之要件，即共同正犯並未涵蓋陰謀及預備
      共同正犯。而本件被告係正犯，其犯行非屬陰謀、預備共
      同正犯。是被告行為後刑法第二十八條之修正，對於被告
      並無有利或不利之情形。
（三）罰金部分：刑法第三十三條第五款關於「罰金：一元以上
      」之規定，修正公布為「罰金：新台幣一千元以上，以百
      元計算」，法定本刑中列有罰金者，因新法之規定其法定
      最低度罰金因之提高，涉及科刑規範變更，自有新舊法比
      較之必要。而舊法最低度之一元銀元，折算為新台幣三元
      ，並經罰金罰鍰提高標準條例提高為十倍，即新台幣三十
      元，因新法之規定其法定最低度罰金為一千元，比較結果
      ，自以舊法有利於行為人，應適用舊法規定，定其罰金部
      分之法定刑。
（四）數罪併罰部分：修正前刑法第五十一條規定：「數罪併罰
      ，分別宣告其罪之刑，依左列各款定其應執行者：」其中
      第五款規定：「宣告多數有期徒刑者，於各刑中之最長期
      以上，各刑合併之刑期以下，定其刑期。但不得逾二十年
      。」，修正後刑法第五十一條第五款已改為：「宣告多數
      有期徒刑者，於各刑中之最長期以上，各刑合併之刑期以
      下，定其刑期。但不得逾三十年。」。因被告所犯之刑法
      第二百七十七條第一項之傷害罪及三百十條第一項之誹謗
      罪，最重本刑各僅有期徒刑三年、一年。比較結果，被告
      行為後刑法第五十一條第五款之修正，對於被告並無有利
      或不利之情形。
（五）綜合比較上開法定刑之加減原因，以適用修正前刑法上開
      之規定，較有利於被告，自應依新法第二條第一項規定，
      適用較有利於被告之行為時法律即舊法論處，並一體適用
      之。
（六）易科罰金部分：被告於犯罪時之刑法第四十一條第一項前
      段規定：「犯最重本刑為五年以下有期徒刑以下之刑之罪
      ，而受六個月以下有期徒刑或拘役之宣告，因身體、教育
      、職業、家庭之關係或其他正當事由，執行顯有困難者，
      得以一元以上三元以下折算一日，易科罰金。」。又被告
      行為時之易科罰金折算標準，修正前罰金罰鍰提高標準條
      例第二條前段（現已刪除）規定，就其原定數額提高為一
      百倍折算一日，則本件被告行為時之易科罰金折算標準，
      應以銀元三百元折算一日，經折算為新臺幣後，應以新臺
      幣九百元折算為一日。而九十五年七月一日修正公布施行
      之刑法第四十一條第一項前段則規定：「犯最重本刑為五
      年以下有期徒刑以下之刑之罪，而受六個月以下有期徒刑
      或拘役之宣告者，得以新臺幣一千元、二千元或三千元折
      算一日，易科罰金。」。比較修正前後之易科罰金折算標
      準，以九十五年七月一日修正公布施行前之規定，較有利
      於被告，則應依刑法第二條第一項前段，適用修正前刑法
      第四十一條第一項前段規定，定其折算標準。（以上有最
      高法院95年第8次刑事庭會議決議參照）
參、原審以被告之犯罪之罪證明確，因予適用（修正前）刑法第
    五十六條、第二百七十七條第一項、第三百十條第一項、（
    修正前）第四十一條第一項前段、（修正前）第五十一條第
    五款），（修正前）罰金罰鍰提高標準條例第二條，並審酌
    被告之教育程度、其等犯罪之動機乃因其子車禍受傷所引起
    、其手段、被害人所受傷害程度及被告二人犯罪後始終否認
    犯行等一切情狀，各量處如原審主文所示之刑，戊○○部分
    並定其應執行刑，並均諭知易科罰金之折算標準以資懲儆。
    本院經核原判決認事用法，並無不合，量刑亦稱妥適。被告
    上訴意旨，仍執前詞，否認犯罪云云，為無理由，自應予駁
    回。
據上論結，應依刑事訴訟法第三百六十八條，判決如主文。
本案經檢察官蘇南桓到庭執行職務。
中　　華　　民　　國　　96　　年　　6　　月　　 5 　　日
                  刑事第二庭    審判長法　官  葉居正
                                      法　官  吳森豐
                                      法　官  吳勇輝
以上正本證明與原本無異。
不得上訴。
　　　　　　　　　　　　　　　　　　　書記官  李良倩
中　　華　　民　　國　　96　　年　　6　　月　　 5 　　日
附錄本案論罪科刑法條全文
刑法第277條第1項：
傷害人之身體或健康者，處3年以下有期徒刑、拘役或1,000元以
下罰金。
刑法第310條第1項：
意圖散布於眾，而指摘或傳述足以毀損他人名譽之事者，為誹謗
罪，處1年以下有期徒刑、拘役或5百元以下罰金。
